---
title: "Distribución Geométrica"
lang: es
---

```{=html}
<style>
main.content {
text-align: justify}
</style>
```

```{r}
#| label: setup
#| include: false

library(tidyverse)
library(kableExtra)
library(gridExtra)
```

La **distribución geométrica** modela el número de ensayos independientes de Bernoulli necesarios antes de obtener el primer éxito. Es fundamental para analizar tiempos de espera y procesos que involucran la búsqueda del primer evento exitoso.

::: {#def-geometrica}
Una variable aleatoria $X$ sigue una distribución geométrica si representa el número de ensayos necesarios antes de obtener el primer éxito en una secuencia de ensayos independientes de Bernoulli. Si la probabilidad de éxito en cada ensayo es $p$, entonces la función de masa de probabilidad (pmf) está dada por:

$$f(x)= p(1-p)^x \quad \text{para } x =0,  1, 2, 3, \ldots$$

Una variable aleatoria $X$ que tiene distribución geométrica será denotada como $X \sim \text{geo}(p)$.
:::

## Características de la Distribución Geométrica

**Parámetros**

-   $p$: probabilidad de éxito en cada ensayo, donde $0 < p \leq 1$

**Función de Distribución**

\begin{equation}
F(x) = \sum_{u\leq x} f(u) = \begin{cases}
0 & \text{si } x < 0 \\
1-(1-p)^{k+1} & \text{si } k \leq x \leq k+1; \quad k=0,1, \dots 
\end{cases}
\end{equation}

**Parámetros Estadísticos**

Esperanza (Media): $$E(X) = \frac{1-p}{p}$$

Varianza: $$\text{Var}(X) = \frac{1-p}{p^2}$$

Desviación Estándar: $$\sigma = \sqrt{\frac{1-p}{p^2}} = \frac{\sqrt{1-p}}{p}$$

## Ejemplo Básico

::: {#exm-geom_1}
Lanzamiento de monedas - Búsqueda de la primera cara. Consideramos una moneda justa ($p=0.5$), y queremos modelar el número de lanzamientos hasta antes de obtener la primera cara.

```{r}
#| label: moneda-geometrica
# Parámetro
p_cara <- 0.5

# Calcular probabilidades para los primeros 11 ensayos
k_moneda <- 0:10
prob_geometrica <- dgeom(k_moneda , p_cara)  

# Crear tabla
geometrica_moneda <- data.frame(
  Ensayo = k_moneda,
  Probabilidad = prob_geometrica,
  Prob_Acumulada = pgeom(k_moneda, p_cara)
)

kable(geometrica_moneda, 
      caption = "Distribución Geométrica - Primera cara (p = 0.5)",
      digits = 4,
      col.names = c("Ensayo", "P(X = x)", "P(X ≤ x)")) %>%
  kable_styling(bootstrap_options = "striped")

# Parámetros estadísticos
media_moneda <- (1-p_cara) / p_cara
varianza_moneda <- (1 - p_cara) / (p_cara^2)
desv_std_moneda <- sqrt(varianza_moneda)


cat("Media (ensayos esperados):", media_moneda, "\n")
cat("Varianza:", varianza_moneda, "\n")
cat("Desviación estándar:", round(desv_std_moneda, 4), "\n")

```

**Visualización**

```{r}
#| label: grafico-geometrica-basico
#| fig-cap: "Distribución Geométrica - Primera cara en lanzamiento de moneda"
ggplot(geometrica_moneda, aes(x = Ensayo, y = Probabilidad)) +
  geom_col(fill = "steelblue", alpha = 0.7, width = 0.8) +
  geom_text(aes(label = round(Probabilidad, 3)), vjust = -0.5, size = 3) +
  geom_vline(xintercept = media_moneda, color = "red", linetype = "dashed", linewidth = 1) +
  annotate("text", x = media_moneda + 1.5, y = max(prob_geometrica) * 0.8, 
           label = paste("E[X] =", media_moneda), color = "red") +
  scale_x_continuous(breaks = k_moneda) +
  labs(title = paste("Distribución Geométrica(", p_cara, ")"),
       subtitle = "Número de lanzamientos antes de obtener la primera cara",
       x = "Número de Ensayos",
       y = "Probabilidad") +
  theme_minimal() +
  theme(plot.title = element_text(hjust = 0.5),
        plot.subtitle = element_text(hjust = 0.5))
```
:::

## Comparación: Efecto del parámetro

A continuación exploramos cómo varía la distribución geométrica al cambiar el parámetro $p$.

```{r}
#| label: diferentes-p
# Diferentes probabilidades de éxito
p_values <- c(0.1, 0.3, 0.5, 0.7, 0.9)
k_max <- 15

# Crear data frame para comparación
geometrica_comp <- data.frame()
for(p in p_values) {
  k_vals <- 0:k_max
  probs <- dgeom(k_vals, p)  
  
  temp_data <- data.frame(
    p_label = paste("p =", p),
    k = k_vals,
    probabilidad = probs,
    media = (1-p)/p,
    varianza = (1-p)/(p^2)
  )
  geometrica_comp <- rbind(geometrica_comp, temp_data)
}

# Tabla de parámetros
parametros_comp <- data.frame(
  p = p_values,
  Media = (1-p_values)/p_values,
  Varianza = (1-p_values)/(p_values^2),
  Desv_Std = sqrt((1-p_values)/(p_values^2))
)

kable(parametros_comp, 
      caption = "Parámetros de la distribución geométrica para diferentes valores de p",
      digits = 4,
      col.names = c("p", "Media", "Varianza", "Desv. Std")) |> 
  kable_styling(bootstrap_options = "striped")
```

```{r}
#| label: grafico-diferentes-p
#| fig-cap: "Distribución Geométrica para diferentes valores de p"
# Filtrar para mejor visualización
geometrica_filtered <- geometrica_comp[geometrica_comp$probabilidad > 0.005, ]

ggplot(geometrica_filtered, aes(x = k, y = probabilidad, color = p_label)) +
  geom_line(linewidth = 1, alpha = 0.8) +
  geom_point(size = 2) +
  facet_wrap(~p_label, scales = "free") +
  labs(title = "Distribución Geométrica para diferentes valores de p",
       x = "Número de Ensayos",
       y = "Probabilidad",
       color = "Parámetro") +
  theme_minimal() +
  theme(plot.title = element_text(hjust = 0.5),
        legend.position = "none")
```

## Propiedades Importantes

### Propiedad de Pérdida de Memoria

Sea $X\sim geo(p)$ Entonces para cualesquiera enteros $s, t \geq 0$ se cumple la propiedad de pérdida de memoria:

$$P(X \geq s + t | X \geq s) = P(X \geq t)$$

**Verificación Numérica**

Consideremos una variable aleatoria geométrica con $p=0.3$, y verifiquemos la propiedad para $s=5$ y $t=3$.

```{r}
#| label: falta-memoria
# Demostración de la propiedad de falta de memoria
p_mem <- 0.3
s <- 5
t <- 3

# P(X >= s + t)
prob_s_t <- 1 - pgeom(s + t-1, p_mem)  

# P(X >= s) 
prob_s <- 1- pgeom(s-1, p_mem)

# P(X >= t) 
prob_t <- 1- pgeom(t-1, p_mem)

# P(X >= s + t | X >= s) = P(X >= s + t) / P(X >= s)
prob_condicional <- prob_s_t / prob_s

cat("Demostración de la Propiedad de Falta de Memoria:\n")
cat("Parámetros: p =", p_mem, ", s =", s, ", t =", t, "\n\n")
cat("P(X  ≥", s+t, ") =", round(prob_s_t, 6), "\n")
cat("P(X  ≥", s, ") =", round(prob_s, 6), "\n")
cat("P(X  ≥", t, ") =", round(prob_t, 6), "\n\n")
cat("P(X  ≥", s+t, "| X  ≥", s, ") =", round(prob_condicional, 6), "\n")
cat("P(X  ≥", t, ") =", round(prob_t, 6), "\n\n")
cat("¿Son iguales?", abs(prob_condicional - prob_t) < 1e-10, "\n")
```

### Función de Supervivencia

La función de supervivencia $S(k)$ representa la probabilidad de que el número de fracasos antes de obtener el primer éxito sea mayor que $k$:

$$S(k) = P(X > k) = (1-p)^{(k+1)}$$

**Visualización de la Función de Supervivencia**

```{r}
#| label: funcion-supervivencia
#| fig-cap: "Función de Supervivencia de la distribución geométrica"
# Diferentes valores de p
p_surv <- c(0.2, 0.4, 0.6, 0.8)
k_surv <- 0:15

# Crear data frame
supervivencia_data <- data.frame()
for(p in p_surv) {
  surv_vals <- (1 - p)^(k_surv+1)
  temp_data <- data.frame(
    p_label = paste("p =", p),
    k = k_surv,
    supervivencia = surv_vals
  )
  supervivencia_data <- rbind(supervivencia_data, temp_data)
}

ggplot(supervivencia_data, aes(x = k, y = supervivencia, color = p_label)) +
  geom_line(size = 1.2) +
  geom_point(size = 2) +
  labs(title = "Función de Supervivencia: P(X > k)",
       x = "k (número de ensayos antes del primer éxito)",
       y = "Probabilidad de Supervivencia",
       color = "Parámetro") +
  theme_minimal() +
  theme(plot.title = element_text(hjust = 0.5),
        legend.position = "bottom")
```

## Ejemplos Aplicados

::: {#exm-geom_calidad}
**Control de Calidad Industrial**

Una máquina produce piezas defectuosas con probabilidad 0.05. ¿Cuántas piezas debemos inspeccionar antes encontrar la primera defectuosa?

```{r}
#| label: control-calidad-geometrica
# Parámetros
p_defecto_geom <- 0.05

# Parámetros estadísticos
media_defecto <- (1-p_defecto_geom) / p_defecto_geom
varianza_defecto <- (1 - p_defecto_geom) / (p_defecto_geom^2)
desv_std_defecto <- sqrt(varianza_defecto)

cat("Control de Calidad - Primera pieza defectuosa:\n")
cat("Probabilidad de defecto por pieza:", p_defecto_geom, "\n")
cat("Número esperado de inspecciones:", media_defecto, "\n")
cat("Desviación estándar:", round(desv_std_defecto, 2), "\n\n")

# Probabilidades específicas
k_calidad <- 0:50
prob_calidad <- dgeom(k_calidad, p_defecto_geom)

# Preguntas de interés
prob_primera_10 <- sum(prob_calidad[1:10])
prob_mas_20 <- 1 - sum(prob_calidad[1:20])
prob_entre_10_30 <- sum(prob_calidad[10:30])

cat("Probabilidades de interés:\n")
cat("P(primera defectuosa en ≤ 10 inspecciones):", round(prob_primera_10, 4), "\n")
cat("P(primera defectuosa en > 20 inspecciones):", round(prob_mas_20, 4), "\n")
cat("P(primera defectuosa entre 10 y 30 inspecciones):", round(prob_entre_10_30, 4), "\n")



# Visualización
calidad_data <- data.frame(
  k = k_calidad[1:40],
  probabilidad = prob_calidad[1:40]
)

ggplot(calidad_data, aes(x = k, y = probabilidad)) +
  geom_col(fill = "darkgreen", alpha = 0.7, width = 0.8) +
  geom_vline(xintercept = media_defecto, color = "red", linetype = "dashed", size = 1) +
  annotate("text", x = media_defecto + 5, y = max(prob_calidad) * 0.8, 
           label = paste("E(X) =", media_defecto), color = "red") +
  labs(title = "Control de Calidad: Primera Pieza Defectuosa",
       subtitle = paste("Geométrica(", p_defecto_geom, ")"),
       x = "Número de Inspecciones",
       y = "Probabilidad") +
  theme_minimal() +
  theme(plot.title = element_text(hjust = 0.5),
        plot.subtitle = element_text(hjust = 0.5))
```
:::

## Simulación: Validación de propiedades teóricas

```{r}
#| label: simulacion-geometrica
set.seed(123)
p_sim <- 0.25
n_sim <- 10000

# Generar datos geométricos 
datos_geom <- rgeom(n_sim, p_sim) 

# Estadísticas observadas
media_obs <- mean(datos_geom)
var_obs <- var(datos_geom)
desv_obs <- sd(datos_geom)

# Valores teóricos
media_teo <- (1-p_sim) / p_sim
var_teo <- (1 - p_sim) / (p_sim^2)
desv_teo <- sqrt(var_teo)

cat("Simulación Geométrica (p =", p_sim, "):\n")
cat("Simulaciones:", n_sim, "\n\n")
cat("Media teórica:", media_teo, "| Media observada:", round(media_obs, 4), "\n")
cat("Varianza teórica:", var_teo, "| Varianza observada:", round(var_obs, 4), "\n")
cat("Desv. Std teórica:", round(desv_teo, 4), "| Desv. Std observada:", round(desv_obs, 4), "\n")

# Comparar distribuciones
freq_obs <- table(datos_geom[datos_geom <= 20]) / n_sim
k_comp <- as.numeric(names(freq_obs))
prob_teo <- dgeom(k_comp, p_sim)

comparacion_sim <- data.frame(
  k = k_comp,
  Freq_Observada = as.numeric(freq_obs),
  Prob_Teorica = prob_teo,
  Diferencia = abs(as.numeric(freq_obs) - prob_teo)
)

kable(head(comparacion_sim, 12), 
      caption = "Comparación frecuencias observadas vs probabilidades teóricas",
      digits = 4,
      col.names = c("k", "Freq. Observada", "Prob. Teórica", "Diferencia")) %>%
  kable_styling(bootstrap_options = "striped")
```

## Ejercicios Propuestos

::: {#exr-geom_1}
Se lanza una moneda hasta obtener la primera cara.

-   

    a)  ¿Cuál es la probabilidad de necesitar exactamente 5 lanzamientos?

-   

    b)  ¿Cuál es la probabilidad de necesitar más de 3 lanzamientos?

-   

    c)  Calcule la media y varianza del número de lanzamientos.
:::

```{r}
#| code-fold: true


cat("=" %>% rep(70) %>% paste(collapse = ""), "\n")
cat("EJERCICIO 1: LANZAMIENTO DE MONEDA HASTA OBTENER CARA\n")
cat("=" %>% rep(70) %>% paste(collapse = ""), "\n\n")

# Parámetros
p <- 0.5  # probabilidad de obtener cara

# a) P(necesitar exactamente 5 lanzamientos)
# En R, dgeom(k, p) calcula P(X = k) donde X es el número de FRACASOS antes del primer éxito
# Por lo tanto, para 5 lanzamientos totales, necesitamos 4 fracasos antes del éxito
prob_5lanz <- dgeom(4, prob = p)

cat("a) Probabilidad de necesitar exactamente 5 lanzamientos:\n")
cat("   P(X = 5) = (1-p)^4 × p = (0.5)^5\n")
cat("   P(X = 5) =", prob_5lanz, "\n")
cat("   Porcentaje:", round(prob_5lanz * 100, 2), "%\n\n")

# b) P(necesitar más de 3 lanzamientos)
# Más de 3 lanzamientos = 4 o más = más de 2 fracasos
prob_mas3 <- 1 - pgeom(2, prob = p)
# También: pgeom(2, prob = p, lower.tail = FALSE)

cat("b) Probabilidad de necesitar más de 3 lanzamientos:\n")
cat("   P(X > 3) = 1 - P(X ≤ 3) = (1-p)^3\n")
cat("   P(X > 3) =", prob_mas3, "\n")
cat("   Porcentaje:", round(prob_mas3 * 100, 2), "%\n\n")

# c) Media y varianza
# Para la distribución geométrica donde X = número de lanzamientos hasta el primer éxito
media_geom <- 1/p
varianza_geom <- (1-p)/(p^2)
desv_geom <- sqrt(varianza_geom)

cat("c) Media y varianza del número de lanzamientos:\n")
cat("   Media: E[X] = 1/p =", media_geom, "lanzamientos\n")
cat("   Varianza: Var(X) = (1-p)/p² =", varianza_geom, "\n")
cat("   Desviación estándar: σ =", desv_geom, "\n\n")

# Simulación
set.seed(456)
n_sim <- 10000
lanzamientos_sim <- rgeom(n_sim, prob = p) + 1  # +1 porque rgeom cuenta fracasos

media_sim <- mean(lanzamientos_sim)
var_sim <- var(lanzamientos_sim)

cat("VERIFICACIÓN POR SIMULACIÓN (", format(n_sim, big.mark = ","), " repeticiones):\n", sep = "")
cat("   Media simulada:", round(media_sim, 4), "\n")
cat("   Varianza simulada:", round(var_sim, 4), "\n")
cat("   Diferencia media:", abs(media_geom - media_sim), "\n\n")

# Gráfica
df_moneda <- data.frame(lanzamientos = lanzamientos_sim)

ggplot(df_moneda, aes(x = lanzamientos)) +
  geom_histogram(aes(y = after_stat(density)), bins = 30, 
                 fill = "#3498db", alpha = 0.7) +
  geom_vline(xintercept = media_geom, color = "#e74c3c", 
             linetype = "dashed", linewidth = 1.2) +
  labs(title = "Distribución Geométrica: Lanzamientos hasta obtener cara",
       subtitle = paste("p =", p, "| Media (línea roja) =", media_geom, "lanzamientos"),
       x = "Número de lanzamientos",
       y = "Densidad") +
  theme_minimal() +
  xlim(0, 15)
```

::: {#exr-geom_2}
Un jugador de básquetbol tiene 70% de probabilidad de anotar un tiro libre.

-   

    a)  ¿Cuál es la probabilidad de que anote en el tercer intento por primera vez?

-   

    b)  ¿Cuántos intentos se espera que necesite para anotar?

-   

    c)  ¿Cuál es la probabilidad de necesitar entre 2 y 5 intentos?
:::

```{r}
#| code-fold: true
library(ggplot2)

cat("=" %>% rep(70) %>% paste(collapse = ""), "\n")
cat("EJERCICIO 2: JUGADOR DE BÁSQUETBOL - TIROS LIBRES\n")
cat("=" %>% rep(70) %>% paste(collapse = ""), "\n\n")

# Parámetros
p_basquet <- 0.70  # probabilidad de anotar

# a) P(anotar en el tercer intento por primera vez)
# Tercer intento = 2 fracasos + 1 éxito
prob_tercer <- dgeom(2, prob = p_basquet)

cat("a) Probabilidad de anotar en el tercer intento por primera vez:\n")
cat("   P(X = 3) = (1-p)² × p = (0.3)² × 0.7\n")
cat("   P(X = 3) =", prob_tercer, "\n")
cat("   Porcentaje:", round(prob_tercer * 100, 2), "%\n\n")

# b) Número esperado de intentos
esperado_basquet <- 1/p_basquet

cat("b) Número esperado de intentos para anotar:\n")
cat("   E[X] = 1/p = 1/0.70\n")
cat("   E[X] =", round(esperado_basquet, 4), "intentos\n\n")

# c) P(necesitar entre 2 y 5 intentos)
# Entre 2 y 5 incluye: 2, 3, 4, 5 intentos
# Equivale a: 1, 2, 3, 4 fracasos antes del éxito
prob_2a5 <- sum(dgeom(1:4, prob = p_basquet))
# También: pgeom(4, p_basquet) - pgeom(0, p_basquet)

cat("c) Probabilidad de necesitar entre 2 y 5 intentos:\n")
cat("   P(2 ≤ X ≤ 5) = P(X=2) + P(X=3) + P(X=4) + P(X=5)\n")
cat("   P(2 ≤ X ≤ 5) =", prob_2a5, "\n")
cat("   Porcentaje:", round(prob_2a5 * 100, 2), "%\n\n")

# Simulación
set.seed(789)
n_sim_basquet <- 15000
intentos_sim <- rgeom(n_sim_basquet, prob = p_basquet) + 1

media_sim_basquet <- mean(intentos_sim)
prob_2a5_sim <- mean(intentos_sim >= 2 & intentos_sim <= 5)

cat("VERIFICACIÓN POR SIMULACIÓN (", format(n_sim_basquet, big.mark = ","), " repeticiones):\n", sep = "")
cat("   Media simulada:", round(media_sim_basquet, 4), "intentos\n")
cat("   P(2 ≤ X ≤ 5) simulada:", round(prob_2a5_sim, 4), "\n")
cat("   Diferencia media:", abs(esperado_basquet - media_sim_basquet), "\n\n")

# Gráfica
df_basquet <- data.frame(intentos = intentos_sim)

ggplot(df_basquet, aes(x = intentos)) +
  geom_histogram(aes(y = after_stat(density)), bins = 25, 
                 fill = "#e67e22", alpha = 0.7) +
  geom_vline(xintercept = esperado_basquet, color = "#c0392b", 
             linetype = "dashed", linewidth = 1.2) +
  annotate("rect", xmin = 2, xmax = 5, ymin = 0, ymax = Inf,
           alpha = 0.15, fill = "green") +
  labs(title = "Distribución de intentos hasta anotar primer tiro libre",
       subtitle = paste("p =", p_basquet, "| Media (línea roja) =", 
                       round(esperado_basquet, 2), "| Área verde: 2-5 intentos"),
       x = "Número de intentos",
       y = "Densidad") +
  theme_minimal() +
  xlim(0, 15)
```

::: {#exr-geom_3}
Una máquina tiene probabilidad 0.02 de producir una pieza defectuosa.

-   

    a)  Si se inspeccionan las piezas hasta encontrar la primera defectuosa, ¿cuál es el número esperado de inspecciones?

-   

    b)  ¿Cuál es la probabilidad de que la primera pieza defectuosa aparezca después de la pieza número 100?

-   

    c)  Demuestre la propiedad de falta de memoria para este problema.
:::

```{r}
#| code-fold: true
library(ggplot2)

cat("=" %>% rep(70) %>% paste(collapse = ""), "\n")
cat("EJERCICIO 3: INSPECCIÓN DE PIEZAS DEFECTUOSAS\n")
cat("=" %>% rep(70) %>% paste(collapse = ""), "\n\n")

# Parámetros
p_defect <- 0.02  # probabilidad de pieza defectuosa

# a) Número esperado de inspecciones
esperado_insp <- 1/p_defect

cat("a) Número esperado de inspecciones hasta encontrar la primera defectuosa:\n")
cat("   E[X] = 1/p = 1/0.02\n")
cat("   E[X] =", esperado_insp, "inspecciones\n\n")

# b) P(primera defectuosa aparece después de la pieza 100)
# Después de 100 = más de 100 = al menos 101
# Equivale a: más de 99 fracasos
prob_despues100 <- 1 - pgeom(99, prob = p_defect)
# También: (1 - p_defect)^100

cat("b) Probabilidad de que la primera defectuosa aparezca después de la pieza 100:\n")
cat("   P(X > 100) = (1-p)^100 = (0.98)^100\n")
cat("   P(X > 100) =", prob_despues100, "\n")
cat("   Porcentaje:", round(prob_despues100 * 100, 2), "%\n\n")

# c) Demostración de la propiedad de falta de memoria
cat("c) DEMOSTRACIÓN: PROPIEDAD DE FALTA DE MEMORIA\n")
cat("   --------------------------------------------------\n")
cat("   La distribución geométrica tiene la propiedad de falta de memoria:\n")
cat("   P(X > s+t | X > s) = P(X > t)\n\n")

cat("   Demostración matemática:\n")
cat("   P(X > s+t | X > s) = P(X > s+t ∩ X > s) / P(X > s)\n")
cat("                       = P(X > s+t) / P(X > s)\n")
cat("                       = (1-p)^(s+t) / (1-p)^s\n")
cat("                       = (1-p)^t\n")
cat("                       = P(X > t) ✓\n\n")

cat("   Interpretación para nuestro problema:\n")
cat("   Si ya inspeccionamos 50 piezas sin encontrar defectuosas,\n")
cat("   la probabilidad de necesitar más de 30 adicionales es la misma\n")
cat("   que la probabilidad inicial de necesitar más de 30 inspecciones.\n\n")

# Verificación numérica
s <- 50
t <- 30

# P(X > s+t)
prob_mayor_st <- (1 - p_defect)^(s + t)

# P(X > s)
prob_mayor_s <- (1 - p_defect)^s

# P(X > s+t | X > s)
prob_condicional <- prob_mayor_st / prob_mayor_s

# P(X > t)
prob_mayor_t <- (1 - p_defect)^t

cat("   VERIFICACIÓN NUMÉRICA:\n")
cat("   Si s =", s, "y t =", t, ":\n")
cat("   P(X >", s+t, "| X >", s, ") =", prob_condicional, "\n")
cat("   P(X >", t, ") =", prob_mayor_t, "\n")
cat("   Diferencia:", abs(prob_condicional - prob_mayor_t), "(≈ 0) ✓\n\n")

# Simulación de falta de memoria
set.seed(2024)
n_sim_mem <- 20000

# Simular todas las inspecciones
inspecciones_todas <- rgeom(n_sim_mem, prob = p_defect) + 1

# Filtrar las que pasaron de 50
inspecciones_filtradas <- inspecciones_todas[inspecciones_todas > s]

# De esas, calcular cuántas necesitaron más de 30 adicionales (más de 80 totales)
prob_cond_sim <- mean(inspecciones_filtradas > (s + t))

# Probabilidad original de necesitar más de 30
prob_orig_sim <- mean(inspecciones_todas > t)

cat("   VERIFICACIÓN POR SIMULACIÓN (", format(n_sim_mem, big.mark = ","), " repeticiones):\n", sep = "")
cat("   P(X >", s+t, "| X >", s, ") simulada =", round(prob_cond_sim, 6), "\n")
cat("   P(X >", t, ") simulada =", round(prob_orig_sim, 6), "\n")
cat("   Diferencia:", abs(prob_cond_sim - prob_orig_sim), "\n")
cat("   Esto confirma la propiedad de falta de memoria. ✓\n\n")

# Gráfica
df_defectos <- data.frame(inspecciones = inspecciones_todas[inspecciones_todas <= 200])

ggplot(df_defectos, aes(x = inspecciones)) +
  geom_histogram(aes(y = after_stat(density)), bins = 50, 
                 fill = "#9b59b6", alpha = 0.7) +
  geom_vline(xintercept = esperado_insp, color = "#e74c3c", 
             linetype = "dashed", linewidth = 1.2) +
  geom_vline(xintercept = 100, color = "#27ae60", 
             linetype = "dotted", linewidth = 1) +
  labs(title = "Distribución de inspecciones hasta encontrar pieza defectuosa",
       subtitle = paste("p =", p_defect, "| Media (línea roja) =", esperado_insp, 
                       "| Línea verde: pieza 100"),
       x = "Número de inspecciones",
       y = "Densidad") +
  theme_minimal() +
  xlim(0, 200)
```
